臺北高等行政法院判決
　　　　　　　　　　　　　　　　　　 94年度簡字第232號
原　　　告　崎山泰俊(日籍)
訴訟代理人　劉金泉(會計師)
被　　　告　財政部臺北市國稅局
代　表　人　張盛和(局長)
上列當事人間因綜合所得稅事件，原告不服財政部中華民國94年
1月14日台財訴字第09300472780號訴願決定，提起行政訴訟。本
院判決如下：
　　主  文
原告之訴駁回。
訴訟費用由原告負擔。
　　事  實
一、事實概要：原告89年度綜合所得稅結算申報，經被告初查剔
    除中華民國境外自用住宅購屋借款利息新台幣（下同）
    261,431元，核定應補徵綜合所得稅額48,259元。原告不服
    ，申經復查結果，未獲准變更，提起訴願，經財政部於91年
    7月9日以台財訴字第0910014468號訴願決定撤銷原處分（復
    查決定），囑由原處分機關另為處分。經被告重為復查結果
    ，仍維持原核定，原告猶不服，提起訴願，亦遭決定駁回，
    遂向本院提起行政訴訟。
二、兩造聲明：
　(一)原告聲明：
    1.訴願決定及重核復查決定均撤銷。
    2.訴訟費用由被告負擔。
　(二)被告聲明：
    1.駁回原告之訴。
    2.訴訟費用由原告負擔。
三、兩造主張：
　(一)原告起訴意旨略謂：
    1.按「法治國原則為憲法之基本原則，首重人民權利之維護
      、法秩序之安定及信賴保護原則之遵守。行政法規公布施
      行後，制定或發布法規之機關依法定程序予以修改或廢止
      時，應兼顧規範對象信賴利益之保護。受規範對象如已在
      因法規施行而產生信賴基礎之存續期間內，對構成信賴要
      件之事實，有客觀上具體表現之行為，且有值得保護之利
      益者，即應受信賴保護原則之保障。至於如何保障其信賴
      利益，究係採取減輕或避免其損害，或避免影響其依法所
      取得法律上地位等方法，則須衡酌法秩序變動所追求之政
      策目的、國家財政負擔能力等公益因素及信賴利益之輕重
      、信賴利益所依據之基礎法規所表現之意義與價值等為合
      理之規定。如信賴利益所依據之基礎法規，其作用不僅在
      保障私人利益之法律地位而已，更具有藉該法律地位之保
      障以實現公益之目的者，則因該基礎法規之變動所涉及信
      賴利益之保護，即應予強化以避免其受損害，俾使該基礎
      法規所欲實現之公益目的，亦得確保。」、「涉及租稅事
      項之法律，其解釋應本於租稅法律主義之精神：依各該法
      律之立法目的，衡酌經濟上之意義及實質課稅之公平原則
      為之。」，分別為司法院大法官會議釋字第589號、第420
      號解釋所明示。準此，制定或發布法規之機關於行政法規
      公佈施行後依法定程序予以修改或廢止時，尚應兼顧規範
      對象信賴利益之保護，舉重以明輕，行政機關於解釋行政
      法規時自更應重視對受規範對象之信賴保護，並應秉持租
      稅法律主義之精神加以解釋。
    2.查所得稅法第2條及第8條僅規定所得稅之課徵範圍限於中
      華民國來源所得，並未規範扣除項目亦採屬地主義，且財
      政部68年2月9日台財稅第30857號函明釋外國人得取證減
      除境外配偶或親屬之免稅額，財政部賦稅署80年10月21日
      台稅一發第800739322號函亦明釋個人對已立案之海外僑
      校之捐款得列舉扣除，而所得稅法第17條第1項第2款第2
      目第5小目、所得稅法施行細則第24條並無自用住宅不得
      為海外房屋之規定，被告發行之89年度「外僑與綜合所得
      稅」中日文手冊中「購屋借款利息」一項，亦未規定購買
      之房屋須坐落中華民國境內。準此，所得稅之扣除項目並
      無屬地主義之說，只要符合法令規定之要件，稅捐稽徵機
      關即應予以認列。本件原告於88年度曾依法列報該項購屋
      借款利息，雖亦遭被告予以剔除，惟其係以「申報年度並
      無設籍於該住所」為由，並非系爭房屋坐落海外與否，故
      原告既於89年度將戶籍遷至該住所，被告自應予以認列，
      否則有違信賴保護原則。況財政部91年7月9日台財訴字第
      0910014468號訴願決定亦明示「惟查依據首揭行為時所得
      稅法第17條第1項第2款第2目第5小目規定，申報列舉之購
      屋借款利息，並未限制房屋需坐落中華民國境內。縱原處
      分機關參酌該法條立法意旨及背景以為實現住者有其屋，
      以安定人民生活，允許購屋借款利息列入扣除額項目等情
      ，『但依租稅法定原則，不得任意限縮法條適用之範圍』
      」等語。是原告依規定於申報時將購屋利息列為扣除額申
      報，並無不合，被告逕以該房屋位於海外為由剔除相關扣
      除額，顯係以解釋法令方式自行增加所無之限制，違反租
      稅法定原則。
    3.次查原告提供之戶籍謄本足證其於申報年度業已設籍於該
      住址，而其所提供與沖繩振興開發金融公庫及年金福祉事
      業團之貸款合約書亦載明系爭房屋坐落地址及房屋貸款種
      類，可知原告確為購置系爭房屋而貸款。又該房屋之用途
      為一般之住屋並為個人使用，此觀原告提供之房屋外觀照
      片並無任何商店及公司行號招牌，及「日本土地家屋登記
      申請書」（相當於中華民國之土地房屋權狀）載明該房屋
      種類為「居宅」即明。另被告於92年2月12日以財北國稅
      法字第0920204770號函要求原告提示購買房屋確為自用住
      宅及無出租或供營業使用之相關資料，原告業已依日本國
      情提示住民票證明，詎料被告竟認住民票無法證明該房屋
      是否為自用住宅及其無出租狀況，剔除系爭購屋借款利息
      。經查日本交流協會台北事務所92年11月20日總領第068
      號函明示「有關日本國戶籍謄本與住民票之區別，做如下
      之答覆：1.戶籍謄本．．．2.住民票：日本國之市町村機
      關為處理居民之居住關係、所做之公証‧選舉人名冊之登
      記或其他有關事務之處理．．．」等語，故原告提示之住
      民票確能證明該房屋為其配偶及受撫養親屬之住所，此觀
      日本住民基本台帳法第1條「以作為市町村住民居住關係
      之公證、選舉人名簿之登錄及其他住民相關事務之處理為
      主，以簡化住民住所相關申請等為目標，並求適當管理住
      民相關記錄，故訂定此正確且統一記錄住民相關事項之住
      民基本台帳制度．．．」、第7條「住民票中記載下列事
      項：1.姓名。2.出生年月日。3.性別。4.戶長：註明其為
      戶長。戶長以外之同住者：記錄戶長姓名及其與戶長之關
      係。5.戶藉之表示。但無本籍者及本籍不明者則依其狀況
      註明。6.成為該區住民之年月日。」等規定亦明。是該筆
      購屋利息完全符合法令規定之要件，被告自應依法予以扣
      除。
    4.又原告於2000年在台居留天數為354天【住民記錄自平成
      11年3月25日（相當於民國88年3月25日）起至平成14年5
      月30日（相當民國於91年5月30日）止之住所皆註記為中
      國】，其於該期間不具日本住民身分，依日本所得稅法之
      規定，無須申報其個人所得稅，從而原告該年度於日本取
      得之收入全額在台申報，並非如被告所稱系爭購屋借款利
      息有重複減除之情事。是被告未憑任何證據，臆測推論系
      爭購屋借款利息有重覆減除之情事，明顯違反證據法則。
      綜上所述，原處分顯有違誤，應予撤銷。
  (二)被告答辯意旨略謂：
    1.按「2.扣除額：納稅義務人就左列標準扣除額或列舉扣除
      額擇1減除外，並減除特別扣除額。(1)、．．．(2)、列舉
      扣除額．．．購屋借款利息：納稅義務人購買自用住宅
      ，向金融機構借款所支付之利息，其每一申報戶每年扣除
      數額以30萬元為限。但申報有儲蓄投資特別扣除額者，其
      申報之儲蓄投資特別扣除金額，應在上項購屋借款利息中
      減除；納稅義務人依上述規定扣除購屋借款利息者，以1
      屋為限。」，為所得稅法第17條第1項第2款第2目第5小目
      所明定。次按「本法第17條第1項第2款第2目第5小目規定
      購屋借款利息之扣除，應符合左列各要件：1.以納稅義務
      人本人、配偶或受扶養親屬名義登記為其所有。2.納稅義
      務人本人、配偶或受扶養親屬於申報年度在該地址辦竣戶
      籍登記，且無出租或供營業使用。3.取具向金融機構辦理
      房屋購置貸款所支付當年度利息單據。」，復為同法施行
      細則第24條之3所明定。
    2.本件原告於89年度為中華民國境內居住之個人，其並依所
      得稅法第71條之規定，按中華民國境內居住之個人辦理結
      算申報，自行列報列舉扣除額-中華民國境外自用住宅購
      屋借款利息261,431元，經被告初查以系爭房屋坐落於中
      華民國境外（日本），乃否准認列。且因列舉扣除額-保
      險費35,376元尚低於標準扣除額67,000元，遂改按標準扣
      除額核定其綜合所得總額為1,957,055元、淨額為
      1,513,294元，應補徵稅額48,259元。原告不服，主張關
      於標的物並非坐落中華民國境內之購屋借款利息是否得予
      列舉扣除，揆諸所得稅法及相關法令，均未見明確規定或
      解釋，故系爭購屋借款利息之標的物雖非坐落中華民國境
      內，惟應仍得作為列舉扣除額等語，資為爭議。
    3.第以所得稅法第17條第1項第2款第2目第5小目關於購屋借
      款利息列舉扣除額規定之立法目的係為落實住者有其屋之
      社會福利政策即鼓勵一般國民購置自用住宅，有助於本地
      金融業者業務推展，並可挹注稅收，故購屋借款利息申報
      列舉扣除額者，自應以一般國民購置國內自用住宅為限。
      經查系爭房屋坐落日本，並於當地銀行辦理貸款給付購屋
      借款利息，為原告所不爭執，從而原告主張其列報扣除系
      爭購屋借款利息，即與前揭「准予扣除有助於落實住者有
      其屋」之立法意旨不合。
    4.次查納稅義務人就其購買自用住宅之購屋借款利息列報扣
      除額應符合所得稅法第17條及所得稅法施行細則第24條之
      3等規定之要件，始屬適法。又所得稅法施行細則第24條
      之3明定採法定證據，亦即應由納稅義務人本人、配偶或
      受扶養親屬提供證明系爭房屋無出租或供營業使用，及其
      所支付利息之貸款確為購置自用住宅之資金流程等資料。
      本件原告提示日本住民票，聲稱住民票足以證明系爭房屋
      為自用住宅且無出租狀況，然參照日本交流協會台北事務
      所92年11月20日總領第068號函就日本國戶籍謄本與住民
      票之區別所為之答覆「1.戶籍謄本：有關日本人（親屬）
      之身分關係事項登記‧公證登記之證明。2.住民票：日本
      國之市町村機關為處理居民之居住關係所做之公證‧選舉
      人名冊之登記或其他有關事務之處理」意旨，住民票顯無
      法證明系爭房屋是否為自用住宅及其無出租狀況，且原告
      提示房屋外觀照片等資料，亦與本件待證事項無涉，是重
      核復查決定否准認列系爭購屋利息扣除額，並改按標準扣
      額認列，並無不合，原告所訴，核無足採，應予駁回。
　　理  由
一、按「2.扣除額：納稅義務人就左列標準扣除額或列舉扣除額
    擇1減除外，並減除特別扣除額。(1)、．．．(2)、列舉扣除
    額．．．購屋借款利息：納稅義務人購買自用住宅，向金
    融機構借款所支付之利息，其每一申報戶每年扣除數額以30
    萬元為限。但申報有儲蓄投資特別扣除額者，其申報之儲蓄
    投資特別扣除金額，應在上項購屋借款利息中減除；納稅義
    務人依上述規定扣除購屋借款利息者，以1屋為限。」，所
    得稅法第17條第1項第2款第2目第5小目定有明文。又按「本
    法第17條第1項第2款第2目第5小目規定購屋借款利息之扣除
    ，應符合左列各要件：1.以納稅義務人本人、配偶或受扶養
    親屬名義登記為其所有。2.納稅義務人本人、配偶或受扶養
    親屬於申報年度在該地址辦竣戶籍登記，且無出租或供營業
    使用。3.取具向金融機構辦理房屋購置貸款所支付當年度利
    息單據。」，復為所得稅法施行細則第24條之3所規定。
二、第以購屋借款利息得為綜合所得稅列舉扣除項目，其立法背
    景及意旨係購屋貸款利息支出形成一種薪資階級之沈重負擔
    ，原所得稅法不准扣除，極易造成抗拒心理，准予扣除有助
    於落實住者有其屋之社會福利政策，並有助於本地金融業者
    業務推展，且可挹注稅收，故購屋借款利息申報列舉扣除額
    者自應以一般國民購置國內自用住宅為前提，先予陳明。次
    按當事人主張事實，須負舉證責任，倘其所提出之證據，不
    足為主張事實之證明，自不能認其主張之事實為真實。行政
    法院（現改制為最高行政法院）39年判字第2號著有判例。
    本件原告於89年度為中華民國境內居住之個人，並依所得稅
    法第71條之規定，按中華民國境內居住之個人辦理當年度綜
    合所得稅結算申報，列報列舉扣除額－中華民國境外自用住
    宅購屋借款利息261,431元等情，有原告89年度綜合所得稅
    結算申報書等附於原處分卷可稽。原告對系爭房屋係坐落於
    中華民國境外（即日本），並於日本當地辦理貸款給付購屋
    借款利息等事實並不爭執，徵之首開說明，被告初查予以否
    准認列，即非無據。退步言，原告所稱被告發行之89年度「
    外僑與綜合所得稅」中日文手冊中「購屋借款利息」一項並
    未規定購買之房屋須坐落中華民國境內一節縱認屬實，因所
    得稅法第17條及所得稅法施行細則第24條之3業已明定納稅
    義務人列報購買自用住宅之購屋借款利息扣除之要件，是原
    告自應就系爭房屋係自用住宅，並無出租或供營業使用之情
    形，暨系爭借貸款項資金流程等提出相關資料文件帳簿加以
    證明，至為灼然。經查被告於92年2月12日以財北國稅法字
    第09202047708號函通知原告提示上開資料，原告僅提出日
    本住民票為證，並主張住民票足以證明系爭房屋為自用住宅
    且無出租狀況云云。然自日本交流協會台北事務所92年11月
    20日總領第068號函「有關日本國戶籍謄本與住民票之區別
    ，做如下之答覆：1.戶籍謄本：有關日本人（親屬）之身分
    關係事項登記‧公証登記之証明。2.住民票：日本國之市町
    村機關為處理居民之居住關係、所做之公証‧選舉人名冊之
    登記或其他有關事務之處理。」內容觀之，住民票僅能證明
    居住關係、選舉人名冊之登記或其他有關事務之處理等項，
    與系爭房屋是否為自用住宅及其有無出租狀況或供營業使用
    等情無涉，是原告自應提出其他相關帳證資料供查，甚為顯
    然。惟查原告空言主張，迄未提出其他積極證據以實其說，
    揆之前開判例，自難謂其已盡舉證責任，所言殊難採信。故
    被告以原告經通知而提示帳證不全，所提示之住民票無法證
    明系爭房屋為自用住宅及無出租或供營業使用之情形，而房
    屋外觀照片等資料則與本件待證事項無涉，乃予以否准認列
    系爭購屋利息扣除額，且因列舉扣除額－保險費35,376元部
    份低於標準扣除額67,000元，遂改按標準扣除額核定其綜合
    所得總額、淨額，即非無憑。從而本件被告所為重核復查決
    定，徵諸首揭法條規定，並無違誤，訴願決定予以維持，亦
    無不合，原告徒執前詞，訴請撤銷，為無理由，應予駁回。
    另本件依卷內資料，事證已臻明確，爰不經言詞辯論為之，
    併此陳明。
據上論結，本件原告之訴為無理由，依行政訴訟法第236條、第
195條第1項後段、第98條第3項前段，判決如主文。
中　　華　　民　　國　　94　　年　  11　　月　 30  　 日
                  第 二 庭  法  官  林育如
上為正本係照原本作成。
本件以訴訟事件所涉及之法律見解具有原則性者為限，始得於本
判決送達後20日內向本院提出上訴狀並表明上訴理由，如已於本
判決宣示後送達前提起上訴者，應於判決送達後20日內補具上訴
理由（均按他造人數附繕本），且經最高行政法院許可後方得上
訴。
中　　華　　民　　國　　94　　年　  11　　月　 30  　 日
　　　　　　　　　　　　　  書記官　林惠堉
